臺灣高等法院臺中分院刑事裁定　
111年度毒抗字第918號
抗  告  人  
即  被  告  羅志文



上列抗告人因聲請強制戒治案件，不服臺灣臺中地方法院中華民
國111年8月24日第一審裁定（111年度毒聲字第873號，聲請案號
：臺灣臺中地方檢察署111年度聲戒字第82號，偵查案號：111年
度毒偵緝字第415、416、417、418、419、420號），提起抗告 
，本院裁定如下：
    主  文
抗告駁回。
    理  由
一、抗告人即被告甲○○(下稱抗告人)抗告意旨略以：原裁定以
　　法務部矯正署○○戒治所附設勒戒所「前科紀錄與行為表現」
    、「臨床評估」、「社會穩定度」等項目評估等語，判定抗
    告人有繼續施用毒品之傾向，應送強制戒治。抗告人不懂「
    前科紀錄與行為表現」何以作為評斷標準，現今觀察勒戒人
    大多數皆有前科紀錄，但都已受司法之懲罰，再以此作為評
    斷標準，實在令抗告人不服，類似於二次懲罰，有違憲之疑
    慮。關於「行為表現」，抗告人於勒戒所內也有出公差，依
    規定生活，在外也無再犯重大刑案。另關於「臨床評估」，
    抗告人在外於民國111年12月20日結婚後，已於短短幾月未
    依靠任何藥物，將一級毒品拔除未再施用。且抗告人入所也
    無戒斷症狀，有心戒毒之人在未受矯正機關等治療院所治療
    時，並非一朝一夕短時間能將所有毒品戒除。但抗告人已先
    行將第一級毒品戒除數月，對於此狀況，對有心自行戒毒之
    人的臨床評估，是如何判定有繼續施用之傾向？單憑一位心
    理評估師即斷定抗告人需戒治，有自由心證不公之嫌。抗告
    人有心自行戒毒又需強制戒治，沒給予機會有何意義？對於
    現行法律認定施用毒品者為病人，真確定對如此有心自行戒
    毒之人有幫助嗎？自行戒毒還需自費強制戒治，對其心理莫
    不造成一定程度之影響。另關於「社會穩定度」，抗告人家
    庭支持，每週皆有至所接見加油打氣，且與家人皆有書信往
    來，並與家人同住，家人也知抗告人在外已將第一級毒品早
    早拔除，刑警監聽也知道。且抗告人有固定之水泥工師傅工
    作，每日皆正常工作，緝獲當日也自工地請假，因○親罹患
    癌症。故何謂社會穩定度不足？此裁定實令抗告人不服。故
    懇請給予抗告人機會，撤銷此裁定，且抗告人○親現因癌症
    正在手術治療中，讓抗告人能早日回歸社會，照顧○親、生
    兒育女，實屬抗告人在外自行戒毒之真正意義，使抗告人心
    理層面不至受此裁定有所影響和改變。且心理評估師之評定
    標準不一，令人難以信服等語。
二、按觀察、勒戒後，檢察官或少年法院(地方法院少年法庭)依
    據勒戒處所之陳報，認受觀察、勒戒人有繼續施用毒品傾向
    者，檢察官應聲請法院裁定或由少年法院(地方法院少年法
    庭)裁定令入戒治處所強制戒治，其期間為6個月以上，至無
    繼續強制戒治之必要為止，但最長不得逾1年，毒品危害防
    制條例第20條第2項定有明文。次按有無繼續施用毒品傾向
    之評估標準，並非完全以受勒戒人勒戒後之結果為準，勒戒
    前之各種情況，仍應作為評估之依據，依勒戒處所評分說明
    手冊規定，係以前科紀錄與行為表現、臨床評估、社會穩定
    度，三項合併計算分數，每一大項皆有靜態因子與動態因子
    。而關於有無繼續施用毒品傾向之評估標準，法務部業於11
    0年3月26日以法矯字第11006001760號函修正頒布「有無繼
    續施用毒品傾向評估標準紀錄表」、「有無繼續施用毒品傾
    向評估標準評分說明手冊」，上開評分說明手冊載明判定之
    原則：「受觀察勒戒人入所後，經過2週時間的觀察、勒戒
    ，由處所及醫療人員依據其各項紀錄、資料及觀察勒戒期間
    之行為表現，加以評分。在勒戒人入所4至6週後，可再做一
    次評估以做必要之評分修正。每一大項皆有靜態因子與動態
    因子。先以靜態因子分數評分，靜態因子分數總分在60分（
    含）以上，為『有繼續施用毒品傾向』；60分以下，與動態因
    子分數相加，如果總分在60分（含）以上，為『有繼續施用
    毒品傾向』」。又評估標準紀錄表及說明手冊中「前科紀錄
    與行為表現」之第1題及第3題之計分方式修正如下(餘無修
    正)：㈠第1 項「毒品犯罪相關司法紀錄」：計分方式修正為
    每筆(次)5分，總分上限為10分；㈡第3項「其他犯罪相關紀
    錄」：計分方式修正為每筆（次）2分，總分上限為10分。
    故「有無繼續施用毒品傾向」，係依具體個案之臨床實務及
    相關事證等情綜合判定，有其相當之專業依據及標準，且涉
    及專門醫學。又衡酌強制戒治之目的，係為協助施用毒品者
    戒斷毒品之心癮及身癮所為之一種保安處分類型，而該評估
    標準係將與判斷有無繼續施用傾向之相關因素加以列舉及量
    化，適用於每一位受觀察、勒戒處分之人，具一致性、普遍
    性、客觀性，以利執法者判定受勒戒人有無繼續施用毒品傾
    向，倘其評估由形式上觀察，無擅斷或濫權等明顯不當情事
    ，法院應予尊重。
三、經查：　　
  ㈠本件抗告人基於施用第一、二級毒品之犯意，分別於①110年9
    月13日晚間8時許，在位於臺中市○○區○○路0段000巷0弄00號
    租屋處，以針筒注射之方式，施用第一級毒品海洛因1次；
    續燒烤玻璃球內之毒品甲基安非他命產生煙霧後，再以口鼻
    吸食之方式，施用第二級毒品甲基安非他命1次。②110年9月
    27日晚間7時許，在上址租屋處，以針筒注射之方式，施用
    第一級毒品海洛因1次。經臺灣臺中地方檢察署檢察官聲請
    觀察勒戒，原審以111年度毒聲字第326號裁定送勒戒處所觀
    察、勒戒後，經法務部矯正署○○看守所評估結果，認抗告人
    ：⑴前科紀錄與行為表現得37分（靜態因子：毒品犯罪相關
    司法紀錄3筆，得分10分；首次毒品犯罪年齡20歲以下，得
    分10分；其他犯罪相關紀錄7筆，得分10分；入所時尿液毒
    品檢驗有一種毒品反應，得分5分；共計35分。動態因子：
    持續於所內抽菸，得分2分）；⑵臨床評估得31分（靜態因子
    ：有多重毒品濫用，得分10分；合法物質〈菸〉濫用，得分2
    分；有注射使用方式，得分10分；使用年數1個月至1年，得
    分5分；共計27分。動態因子：無精神疾病共病，得分0分；
    臨床綜合評估中度，得分4分；共計4分）；⑶社會穩定度得0
    分（靜態因子：全職工作(泥水工)，得分0分；家人無藥物
    濫用，得分0分，共計0分。動態因子：入所後家人有訪視，
    得分0分；出所後與家人同住，得分0分，共計0分），以上⑴
    至⑶項合計68分（其中靜態因子分數共計62分、動態因子分
    數共計6分），而綜合判斷為「有繼續施用毒品傾向」等情
    ，有上開裁定及法務部矯正署○○戒治所111年8月10日○戒所
    衛字第11110003420號函檢附「有無繼續施用毒品傾向證明
    書」及「有無繼續施用毒品傾向評估標準紀錄表」附卷可稽
    （見毒偵緝字第415號卷第107至111頁）。而上開評估除詳
    列各項靜態因子、動態因子之細目外，並有各細目之配分、
    計算及上限，且均係勒戒處所醫師及相關專業知識經驗人士
    ，依據其臨床實務及具體事證，在執行觀察、勒戒期間，依
    主管機關即法務部訂頒之評估基準進行，依其專業知識經驗
    ，評估抗告人之人格特質、臨床徵候、環境相關因素所為之
    綜合判斷，不僅有實證依據，更有客觀標準得以評比，尚非
    評估之醫師所得主觀擅斷，具有科學驗證所得之結論，並非
    一罪多罰，且在客觀上並無逾越裁量標準，自得憑以判斷抗
    告人有無繼續施用毒品傾向，法院亦宜予尊重，況前開各項
    分數之計算並無錯漏，且係經依前揭修正後之評估標準予以
    評定後，總得分在60分以上，則抗告人確有繼續施用毒品之
    傾向，而達應施以強制戒治之標準。
　㈡抗告意旨雖以前揭情詞指摘原裁定不當，然毒品危害防制條
    例規定強制戒治之目的，係因施用毒品成癮者，其心癮不易
    戒除，難以戒絕斷癮，致其再犯率均偏高，故有持續收容於
    戒治處所施以強制戒治之必要。毒品危害防制條例第20條第
    2項關於強制戒治之規定，係屬強制規定，只要觀察、勒戒
    後，經評定有繼續施用毒品傾向者，檢察官即應聲請法院裁
    定令入戒治處所強制戒治，並無例外。且毒品危害防制條例
    所規定之觀察、勒戒或強制戒治處分，其立法意旨在幫助施
    用毒品者戒除毒癮，該處分之性質非為懲戒行為人，而係為
    消滅行為人再次施用毒品之危險性，目的係在戒除行為人施
    用毒品身癮及心癮之措施，故觀察、勒戒之執行，其重點在
    評估應否受強制治療之可能性，並依其結果有不起訴處分之
    優遇，亦係提供行為人改過自新之機會。且強制戒治係導入
    療程之觀念，針對行為人將來之危險所為預防、矯治措施之
    保安處分，以達教化與治療之目的，可謂刑罰之補充制度，
    雖兼具自由刑之性質，卻有刑罰不可替代之教化治療作用。
　　本件抗告人經原審裁定令入勒戒處所觀察、勒戒，既經專業
    人士評估有繼續施用毒品傾向，無法戒斷毒癮，自有依法施
    以強制戒治之必要。是抗告意旨以其已自行戒毒，且於所內
    表現良好，並有家庭支持，原裁定不該僅依其前科、及心理
    評估師之評估即認定其有繼續施用傾向等因素為由，指摘原
    裁定不當，尚非可採。
四、綜上所述，原審因認檢察官之聲請為有理由，依毒品危害防
    制條例第20條第2項後段規定，裁定抗告人令入戒治處所施
    以強制戒治，其期間為6個月以上，至無繼續強制戒治之必
    要為止，但最長不得逾1年。經核並無不合，抗告人執前詞
    提起抗告，指摘原裁定不當，為無理由，應予駁回。
據上論結，應依刑事訴訟法第412條，裁定如主文。
中　　華　　民　　國　　111 　年　　10　　月　　4 　　日
            刑事第四庭     審判長法　官   蔡  名  曜
　　　　　　                     法　官   鄭  永  玉  
                                 法　官   林  宜  民
以上正本證明與原本無異。
不得再抗告。
                                 書記官   謝  安  青
　　　　　　　　　　　　　　　　 
中　　華　　民　　國　　111 　年　　10　　月　　4 　　日